ACORDAO-COMPLETO-2410718

ACÓRDÃO 1355/2020 ATA 18/2020 - PLENÁRIO

VISTOS, relatados e discutidos estes autos de solicitação formulada pela Comissão Externa de Políticas de Integração Meio Ambiente e Economia da Câmara dos Deputados por intermédio do Ofício n.º 1/2019-Pres., de 10/12/2019, comunicando a aprovação do pedido de auditoria formulado, originalmente, pela Exma. Sra. Deputada Federal Tábata Amaral a partir do Requerimento n.º 16/2019, de 7/11/2019, no sentido de solicitar a realização de fiscalização do TCU sobre "as causas, as ações de fiscalização, de monitoramento e de contenção dos desmatamentos e das queimadas no ano de 2019";
ACORDAM os Ministros do Tribunal de Contas da União, reunidos em Sessão do Plenário, ante as razões expostas pelo Relator, em:
9.1. conhecer da presente solicitação formulada pela Comissão Externa de Políticas de Integração Meio Ambiente e Economia da Câmara dos Deputados, por preencher os requisitos de admissibilidade previstos no art. 71, IV, da CF88, no art. 38, I, da Lei n.º 8.443, de 1992, e no art. 232, III, do RITCU;
9.2. informar, por intermédio da Presidência do TCU, à Comissão Externa de Políticas de Integração Meio Ambiente e Economia da Câmara dos Deputados que a presente solicitação já teria sido parcialmente atendida, esclarecendo que a avaliação sobre o desmatamento e as queimadas ocorridas na Amazônia, em 2019, já estaria em andamento no âmbito de outro processo autuado perante o TCU e, assim, o subsequente resultado da correspondente auditoria será devidamente informado logo após a definitiva deliberação do TCU no âmbito do TC Processo 038.045/2019-2;
9.3. determinar que a unidade técnica adote as seguintes medidas:
9.3.1. envie à solicitante, em complemento às informações descritas no item 9.2 deste Acórdão, as cópias em mídia digital do correspondente processo autuado no TCU sob as seguintes condições:
	Processo
	Tipo de Processo
	Situação
	Ministro-Relator
	Peças

	Processo 038.045/2019-2
	Auditoria
	Em instrução
	André Luís de Carvalho
	2, 14, 18 e 19

9.3.2. promova a juntada de cópia desta deliberação ao TC Processo 038.045/2019-2, nos termos do art. 14, V, da Resolução TCU n.º 215, de 2008;
9.3.3. envie a cópia deste Acórdão, com o Relatório e a Proposta de Deliberação, por intermédio da Presidência do TCU, à Comissão Externa de Políticas de Integração Meio Ambiente e Economia da Câmara dos Deputados, dando-lhe ciência sobre o parcial atendimento da correspondente solicitação até o presente momento; e
9.3.4. promova o sobrestamento do presente processo até o encaminhamento das subjacentes informações inerentes ao TC Processo 038.045/2019-2, sem prejuízo, contudo, de determinar que a unidade técnica submeta o aludido processo ao Ministro-Relator no prazo máximo de 180 (cento e oitenta) dias, com o devido parecer técnico, para a eventual apreciação subsequente do feito em face da superveniente necessidade de avaliação de novos elementos ou informações.

Solicitação do Congresso Nacional em que se requer a realização de fiscalização do TCU sobre as causas, as ações de fiscalização, de monitoramento e de contenção dos desmatamentos e das queimadas no ano de 2019.

3. Solicitante: Comissão Externa de Políticas de Integração Meio Ambiente e Economia da Câmara dos Deputados.

13.1. Ministros presentes: José Mucio Monteiro (Presidente), Walton Alencar Rodrigues, Benjamin Zymler, Augusto Nardes, Raimundo Carreiro, Ana Arraes e Bruno Dantas.
13.2. Ministros-Substitutos presentes: Augusto Sherman Cavalcanti, Marcos Bemquerer Costa, André Luís de Carvalho (Relator) e Weder de Oliveira.

ACORDAO-COMPLETO-2498090

Acórdão 1999/2021 - Plenário

ANDRÉ DE CARVALHO

Trata-se de solicitação formulada pela Comissão Externa de Políticas de Integração Meio Ambiente e Economia da Câmara dos Deputados por intermédio do Ofício n.º 1/2019-Pres., de 10/12/2019, comunicando a aprovação do pedido de auditoria formulado, originalmente, pela Exma. Sra. Deputada Federal Tábata Amaral a partir do Requerimento n.º 16/2019, de 7/11/2019, no sentido de solicitar a realização de fiscalização do TCU sobre "as causas, as ações de fiscalização, de monitoramento e de contenção dos desmatamentos e das queimadas no ano de 2019".
2.	Após a análise final do feito, o Auditor Federal Rafael Lopes Torres da SecexAgroAmbiental lançou o seu parecer conclusivo à Peça 6 nos seguintes termos:
" (...) INTRODUÇÃO
Trata-se de Solicitação do Congresso Nacional, encaminhada ao Tribunal pelo Deputado Daniel Coelho, em que informa a aprovação, pela Comissão Externa de Políticas para Integração Meio Ambiente e Economia da Câmara dos Deputados, do Requerimento 16/2019, formulado pela Deputada Tábata Amaral, para a realização de auditoria nas ações de fiscalização sobre desmatamento e focos de queimada na Amazônia.
2. No requerimento que fundamentou a solicitação, ressalta-se a preocupação com o aumento expressivo do desmatamento e focos de queimadas no ano de 2019 e solicita-se que a auditoria aborde 'em seu conteúdo as causas, as ações de fiscalização, de monitoramento e de contenção dos desmatamentos e queimadas no ano de 2019'. Menciona também que a auditoria deverá trazer informações sobre os desdobramentos socioeconômicos relacionados à situação em questão.
3. O requerimento também registra que o Presidente do TCU já enviou comunicação ao Plenário no sentido de que o Tribunal realize ação de fiscalização nessa temática e manifesta interesse de que haja uma interação entre a Comissão e o TCU para o adequado tratamento da questão.
EXAME DE ADMISSIBILIDADE
4. A presente solicitação deve ser conhecida, nos termos do art. 38, inciso I, da Lei 8.443/92 c/c o art. 232, inciso III, do Regimento Interno/TCU. 
EXAME TÉCNICO
5. Efetivamente, como acima mencionado, o Plenário do TCU, a partir de comunicação de seu Presidente, determinou a realização de fiscalização das ações do governo federal para prevenção e controle do desmatamento e queimadas na Amazônia Legal. Em atendimento a essa determinação, esta unidade técnica iniciou auditoria operacional no tema, no âmbito do processo TC Processo 038.045/2019-2. A fase de planejamento da fiscalização, com a definição do objetivo da auditoria e delimitação de seu escopo, foi concluída no final do mês de março de 2020, momento que esta Secretaria tinha considerado como ideal para estabelecer contato com a Comissão solicitante para discutir detalhes relacionados ao trabalho.
6. Com os impactos da crise do Coronavírus, houve a suspensão da auditoria, dada as dificuldades para a realização dos procedimentos necessários na fase de execução dos trabalhos. Destaque-se que não foi possível a realização do Painel de Referência da auditoria, inicialmente marcado para o dia 31/3/2020, etapa da auditoria em que especialistas e atores relevantes são convidados a contribuir para o planejamento do trabalho. Dentre os convidados para o painel da auditoria sobre desmatamento havia um consultor legislativo da Câmara dos Deputados.
7. Entendemos oportuno que o contato com a referida comissão seja realizado quando da retomada da auditoria.
CONCLUSÃO
8. Conclui-se, portanto, que esta solicitação deve ser considerada parcialmente atendida, uma vez que a fiscalização requerida foi iniciada, porém foi suspensa, conforme registrado acima. Além de dar ciência desse fato, deve ainda ser informado à comissão requerente que a Secex Agroambiental, unidade técnica encarregada da realização da auditoria, entrará em contato com a comissão para discutir detalhes do trabalho, tão logo ele seja retomado.
PROPOSTA DE ENCAMINHAMENTO
9. Diante do exposto, submete-se a presente Solicitação do Congresso Nacional à consideração superior, formulada por intermédio do Ofício 1/2019-Pres, de 10/12/2019, pelo Coordenador da Comissão Externa de Políticas para Integração Meio Ambiente e Economia da Câmara dos Deputados, com base no Requerimento 16/2019, de 7/11/2019, de autoria da Deputada Tábata Amaral, propondo:
I- Conhecer da solicitação, nos termos do art. 38, inciso II, da Lei 8.443/92 c/c o art. 232, inciso III, do Regimento Interno/TCU e com o art. 4º, inciso I, alínea b, da Resolução-TCU 215/2008;
II - Informar ao Coordenador da Comissão Externa de Políticas para Integração Meio Ambiente e Economia da Câmara dos Deputados, Deputado Daniel Coelho, que enviou a presente solicitação ao Tribunal, que:
a) o Tribunal iniciou a realização de auditoria operacional para avaliar as ações do Governo Federal para prevenção e controle do desmatamento e queimadas na Amazônia Legal (Processo TC Processo 038.045/2019-2) ;
b) a referida auditoria foi suspensa em função dos efeitos no Brasil da pandemia causada pelo Coronavírus, considerando as dificuldades que a situação apresenta para a execução dos procedimentos necessários para o desenvolvimento do trabalho;
c) a Secex Agroambiental, unidade técnica do TCU responsável pela condução da auditoria, entrará em contato com a Comissão quando da retomada da fiscalização, para discutir detalhes relacionados ao trabalho;
d) após o julgamento da auditoria mencionada, o TCU encaminhará à Comissão cópia do relatório, bem como do voto e do acórdão que vier a apreciá-la;
III - Dar ciência da decisão que vier a ser adotada ao Deputado Daniel Coelho, nos termos da minuta de aviso inserida no módulo 'Comunicações' do e-TCU;
IV - Juntar cópia do acórdão que vier a ser proferido no âmbito desta solicitação ao TC Processo 038.045/2019-2, nos termos do art. 14, inciso V, da Resolução-TCU 215/2008;
V- Estender os atributos do art. 5º da Resolução-TCU 215/2008 ao TC Processo 038.045/2019-2, nos termos do art. 14, inciso V, da referida norma; e
VI - Sobrestar o presente processo até o encaminhamento das subjacentes informações inerentes ao TC Processo 038.045/2019-2."
3.	Enfim, ao anuir à aludida proposta do auditor federal, o Secretário Hugo Chudyson Araújo Freire da SecexAgroAmbiental lançou o seu parecer conclusivo à Peça 7 nos seguintes termos: 
" (...) Manifesto-me de acordo com a proposta formulada pelo (a) titular da Amb/D1 (doc 64.440.350-2) .
Em complemento, informo que o item III da proposta de encaminhamento passará a ter a seguinte redação: 'III - Dar ciência da decisão que vier a ser adotada, e que atende parcialmente à solicitação apresentada, ao Deputado Daniel Coelho, nos termos da minuta de aviso inserida no módulo 'Comunicações' do e-TCU';"
É o Relatório.

não há.

Não atuou.

SOLICITAÇÃO DO CONGRESSO NACIONAL. REQUERIMENTO PARA A FISCALIZAÇÃO SOBRE O DESMATAMENTO E AS QUEIMADAS NA AMAZÔNIA EM 2019. FISCALIZAÇÃO E INFORMAÇÕES ABRANGIDAS POR OUTRAS AÇÕES DE CONTROLE EXTERNO EM ANDAMENTO. CONHECIMENTO. PARCIAL CUMPRIMENTO DA SOLICITAÇÃO. ENVIO DE INFORMAÇÕES AO SOLICITANTE. SOBRESTAMENTO DO PRESENTE PROCESSO. CIÊNCIA.

SOLICITAÇÃO DO CONGRESSO NACIONAL (SCN)

Secretaria de Controle Externo da Agricultura e do Meio Ambiente (SecexAgroAmbiental).

Trata-se de solicitação formulada pela Comissão Externa de Políticas de Integração Meio Ambiente e Economia da Câmara dos Deputados por intermédio do Ofício n.º 1/2019-Pres., de 10/12/2019, comunicando a aprovação do pedido de auditoria formulado, originalmente, pela Exma. Sra. Deputada Federal Tábata Amaral a partir do Requerimento n.º 16/2019, de 7/11/2019, no sentido de solicitar a realização de fiscalização do TCU sobre "as causas, as ações de fiscalização, de monitoramento e de contenção dos desmatamentos e das queimadas no ano de 2019".
2.	O TCU deve conhecer, preliminarmente, da presente solicitação do Congresso Nacional, por preencher os requisitos legais e regimentais de admissibilidade.
3.	No mérito, após a análise final do feito, a SecexAgroAmbiental assinalou o parcial atendimento da presente solicitação, sugerindo o envio de ciência ao solicitante sobre o processo correlato já em tramitação no TCU, sem prejuízo do sobrestamento do presente processo até o deslinde final do processo conexo, com o intuito de assegurar o integral atendimento da referida solicitação.
4.	O TCU pode incorporar os pareceres da unidade técnica a estas razões de decidir.
5.	Como visto, o TCU deve, em suma, informar que a presente solicitação já teria sido parcialmente atendida, esclarecendo que o aludido tema estaria em tratamento no bojo do TC Processo 038.045/2019-2, sob a minha relatoria, e teria sido autuado após a Comunicação no Plenário de 28/8/2019, determinando a fiscalização sobre as ações de prevenção e combate ao desmatamento e às queimadas
6.	Diante disso, a SecexAgroAmbiental iniciou a correspondente auditoria operacional destinada a avaliar as ações do governo federal voltadas para a prevenção e o combate ao desmatamento ilegal e às queimadas na Amazônia Legal, a despeito de, atualmente, o trabalho de fiscalização estar temporariamente suspenso em função da pandemia pelo Covid-19, estando a referida auditoria na fase de execução pela realização de entrevistas, pesquisas, trabalhos de campo e painéis de referência, entre outros procedimentos.
7.	Bem se sabe, ainda, que, por meio dos Acórdãos 458/2020 e 725/2020, ao verificar que os dois processos tratariam, respectivamente, do requerimento formulado pela Comissão de Meio Ambiente e Desenvolvimento Sustentável da Câmara dos Deputados e da representação formulada pelo Subprocurador-Geral do MPTCU sobre os indícios de irregularidade na gestão ambiental federal, o Plenário do TCU determinou o apensamento do TC Processo 038.410/2019-2 e do TC Processo 038.748/2019-3 ao referido TC Processo 038.045/2019-2, pois essas eventuais falhas já seriam apreciadas no bojo da correspondente auditoria operacional.
8.	A presente solicitação do Congresso Nacional já estaria contemplada, pois, no referido processo de auditoria operacional e, assim, os supervenientes resultados tendem a responder os questionamentos sobre os desmatamentos e as queimadas ocorridas na Amazônia em 2019.
9.	Em sintonia, enfim, com a proposta da SecexAgroAmbiental, o TCU deve informar o interessado sobre o parcial atendimento da presente solicitação, sem prejuízo de determinar o sobrestamento do presente processo até o subsequente envio das informações inerentes ao processo conexo com o intuito de assegurar o integral atendimento da aludida solicitação.
10.	O TCU deve conhecer, portanto, da presente solicitação do Congresso Nacional e promover as medidas suscitadas pela unidade técnica.
Ante o exposto, pugno pela prolação do Acórdão ora submetido a este Colegiado.
TCU, Sala das Sessões, em tagDataSessao.
Ministro-Substituto ANDRÉ LUÍS DE CARVALHO 
Relator